最　高　行　政　法　院　判　決　　　　　　　　　九十一年度判字第一八九九號
　　再 審原 告　甲○○
　　再 審被 告　桃園縣楊梅地政事務所
　　代　表　人　乙○○
右當事人間因所有權登記事件，再審原告對於中華民國九十年四月二十七日本院九十
年度判字第六八六號判決，提起再審之訴。本院判決如左：
　　主  文
再審之訴駁回。
再審訴訟費用由再審原告負擔。
    事  實
緣坐落桃園縣楊梅鎮○○○段一三四、一三四之一、一三四之二、一三四之三等四筆
地號土地，原於總登記簿登載所有權人為吳新蘭，嗣麟鳳宮信徒於七十八年一月十七
日向再審被告申請土地所有權人更正登記為該寺廟所有，再審原告以系爭土地係登記
為其先祖吳新蘭所有，再審被告之更正登記有誤，向再審被告請求塗銷更正登記為吳
新蘭所有，再審被告則函復請依土地登記規則第八條規定辦理。再審原告不服，循序
提起行政訴訟，經本院以九十年度判字第六八六號判決（下稱原判決）駁回。再審原
告以原判決有行政訴訟法第二百七十三條第一項第一款之再審事由，提起再審之訴。
茲摘敘兩造訴辯意旨如次：
再審原告起訴及補充意旨略謂：一、程序方面：按行政訴訟法第一百三十六條規定「
除本法有規定者外，民事訴訟法第二百七十七條之規定於本節準用之。」；民事訴訟
法第二百七十七條規定「當事人主張有利於己之事實者，就其事實有舉證之責任。但
法律別有規定，或依其情形顯失公平者，不在此限。」按再審原告於九十年度判字第
六八六號案件中業已述明：「再者依七十八年更正登記時所檢附之文件，並無訴願機
關於本案中所表示之文件，事實上該土地權狀係以吳新蘭名義發給，並無被告或訴願
機關所指所有權狀登記為麟鳳宮」，另參以再審被告就系爭土地於總登記至七十八年
時之土地所有權登記名義人均為吳新蘭，則本件反於此事實之主張，自應由再審被告
負舉證責任，惟原確定判決就此並未加以調查或有何依據，即認定再審被告所為主張
均真正，自屬適用法規顯有錯誤。況且再審被告主張七十八年元月十七日之更正登記
時，所有權狀係登載為麟鳳宮，則其更正登記後乃應發還所有權狀予麟鳳宮，然遍觀
卷內並無此等資料，是原判決就此未為詳查，亦有違背法令之處。二、次按土地登記
規則第一百二十二條規定「登記人員或利害關係人於登記完畢後，發現登記錯誤或遺
漏，應申請更正登記，登記機關於報經上級地政機關查明核准後更正之。」按原判決
並未就再審被告於七十八年元月十七日更正登記之申請人予以認定，如再參卷內資料
，再審被告亦無法證明該更正登記究為利害關係人申請抑或再審被告逕為登記，是以
本件更正登記即與前揭土地登記規則第一百二十二條之規定相悖。詎原判決未察，即
以臆測方式認該更正登記係由再審被告逕為辦理，其適用法規已有違誤。況再審被告
依前開規定，亦應僅得「申請更正登記」而非「逕行更正」。另觀諸土地登記規則第
一百二十二條全文意旨，其第二項既已明文「前項登記之錯誤或遺漏，如純屬登記人
員記載時之疏忽並有原始登記原因證明文件可稽者，上級機關得授權登記機關逕行更
正之」，則本件再審被告逕予更正，是否合於該規定？且其授權依據何在？於原判決
均隻字未提，顯有未合。三、本件更正登記有違背同一性：查系爭土地於總登記簿上
原記載所有權人吳新蘭，於七十八年元月十七日則由再審被告更正為麟鳳宮，則主體
乃明顯不同，原判決認在土地總登記以前為麟鳳宮，故總登記時記載為吳新蘭，乃係
登記人員之錯誤，而在七十八年將之更正為麟鳳宮，乃明確將所有權人之同一性予以
變更，詎原判決依登記原因證明文件認並未違背同一性，此即有認定事實不依證據以
及違背論理法則之違誤。四、綜上，請廢棄原判決，並請撤銷再訴願決定、訴願決定
及原處分等語。
再審被告答辯意旨略謂：一、有關本案系爭土地所有權狀登記名義人疑義：按土地登
記規則第五十九條規定，土地權利登記完畢後，登記機關應即發給申請人土地所有權
狀或他項權利證明書，但得就原書狀加註者，於加註後發還之。系爭更正登記案即屬
後者，權利書狀已於加註後發還，此見該更正登記案件處理經過情形之審查意見欄初
審人員所簽註之審查意見，即可證明。再審原告稱土地總登記當時，登記機關就系爭
土地之權利書狀係以吳新蘭名義發給，應非屬實，此尚有桃園縣政府七十七年九月二
十九日七七府民禮字第一四七一○二號函可供佐證。二、有關系爭更正登記案是否應
報經上級地政機關核准疑義：按土地登記規則第一百二十二條規定：「登記人員或利
害關係人於登記完畢後，發現登記錯誤或遺漏，應申請更正登記。登記機關於報經上
級地政機關查明核准後更正之。前項登記之錯誤或遺漏，如純屬登記人員記載時之疏
忽，並有原始登記原因證明文件可稽者，上級地政機關得授權登記機關逕行更正之。
」因本件系爭更正登記尚有原始登記原因證明文件如土地總登記申報書、土地台帳、
土地所有權狀等可稽，應屬上級地政機關授權登記機關逕行辦理更正登記之範圍，毋
需報經上級機關核准。三、關於系爭更正登記事項是否有違原登記之同一性疑義：依
更正登記法令補充規定第六、七點分別規定：「申請更正登記，如更正登記後之權利
主體、種類、範圍或標的與原登記證明文件所載不符者，有違原登記之同一性，應不
予受理」、「更正登記以不妨害原登記之同一性為限，若登記以外之人對於登記所示
之法律關係有所爭執，則應訴由司法機關審判，以資解決」。另土地法第五十一條亦
規定：「土地總登記由土地所有權人於登記期限內檢同證明文件聲請之．．．」。再
依台灣省土地權利憑證繳驗及核發權利書狀辦法第七、八點分別規定「縣市政府於接
收申請書及證件後，應即審查時，應將繳驗之申請書、產權憑證與土地台帳、不動產
登記簿三者互為核對．．．」「土地權利憑證經審查後，即發還並同時公告，公告期
間為二個月，期滿無人提出異議，應即核發所有權狀．．．」。準此，土地總登記應
由申請人提出權利憑證，並核對土地台帳等，核對無誤、公告期滿無人異議即發給所
有權狀。查系爭土地於光復後辦理土地總登記時係由吳阿祥代理申報，劉阿圳為證明
人，並於申報書填載所有權人為麟鳳宮（於麟鳳宮旁低一格填寫吳新蘭，應為管理人
），而日據時期土地台帳明確記載業主為麟鳳宮，管理人為吳新蘭，發給之所有權狀
所有權人亦登載為麟鳳宮，且再審被告查無以吳新蘭為所有權人之總登記申報書，再
審原告亦未提出任何以吳新蘭為所有權人之權利憑證，故登記簿將管理人「吳新蘭」
登載為所有權人，實係繕寫錯誤，依土地登記規則第一百二十二條規定，本件無論係
由麟鳳宮之信徒以利害關係人之身分申請更正或由登記機關依職權逕為更正登記，其
更正後權利主體為麟鳳宮，與原始登記原因證明文件所載內容相符，其未妨害原登記
之同一性，甚為明確。四、綜上，本件再審之訴為無理由，請判決駁回等語。
    理  由
按行政訴訟法第二百七十三條第一項第一款所謂適用法規顯有錯誤者，係指原判決所
適用之法規與該案應適用之現行法規相違背，或與解釋判例有所牴觸者而言，至於事
實之認定或法律上見解之歧異，再審原告對之縱有爭執，要難謂為適用法規顯有錯誤
。又「登記人員或利害關係人於登記完畢後，發現登記錯誤或遺漏時，應申請更正登
記。登記機關於報經上級地政機關查明准核後更正之。前項登記之錯誤或遺漏，如純
屬登記人員記載時之疏忽，並有原始登記原因證明文件可稽者，上級地政機關得授權
登記機關逕行更正之。」、「左列各款應由登記機關逕為登記：一、依第一百二十一
條第二項規定而為更正登記。」行為時（七十五年五月十六日修正發布）土地登記規
則第一百二十一條第一、二項、第二十七條分別定有明文。本件坐落楊梅鎮○○○段
一三四、一三四之一、一三四之二、一三四之三等四筆地號土地，原於總登記簿登載
所有權人為吳新蘭，嗣經麟鳳宮信徒於七十八年一月十七日向再審被告申請土地所有
權人更正登記為該寺廟所有。再審原告則以系爭土地係其先祖吳新蘭所有，再審被告
之更正登記有誤，向再審被告請求回復更正登記為吳新蘭所有，經再審被告函復依土
地登記規則第八條規定須訴經法院判決塗銷確定後始得據以辦理。再審原告不服，循
序提起行政訴訟。原判決以：按土地總登記應由申請人提出權利憑證，經核對土地台
帳等無誤，並公告期滿，無人異議後即發給所有權狀，此觀土地法第五十一條及「臺
灣省土地權利憑證繳驗及核發權利書辦法」第七、八點分別規定「縣『市』政府於接
收申請書及證件後，應即審查時，應將繳驗之申請書產權憑證與土地台帳、不動產登
記簿三者互為核對．．．」、「土地權利憑證經審查後，即發還並同時公告，公告期
間定為二個月，期滿無人提出異議，應即核發所有權狀．．．」規定甚明。本件再審
被告依再訴願機關八十六年一月十八日八六府訴一字第一四四一九六號再訴願決定撤
銷原處分意旨，認系爭土地於總登記時由吳阿祥代理申報，劉阿圳為證明人，並於申
報書填載所有權人麟鳳宮（於麟鳳宮旁低一格填寫吳新蘭，應為管理人），本件土地
台帳明確記載業主為麟鳳宮，管理人為吳新蘭，發給之所有權狀所有權人亦登載為麟
鳳宮，且再審被告查無吳新蘭為所有權人之總登記申報書。再審原告亦未提出任何吳
新蘭為所有權人之權利憑證，登記簿將管理人登載為所有權人應屬錯誤。乃依土地登
記規則第一百二十二條：「登記人員或利害關係人於登記完畢後，發現登記錯誤或遺
漏，應申請更正登記」之規定，以本件無論由麟鳳宮之信徒以利害關係人之身分提出
更正之主張或由登記機關逕為辦理更正登記，其更正後權利主體為麟鳳宮，與原登記
之各項證明文件相符，並無違反原登記之同一性，是其將土地所有權人更正為麟鳳宮
，尚無違誤，再審原告申請回復更正登記為其先祖吳新蘭所有，自難謂正當。再審被
告予以否准，核無違誤。一再訴願決定遞予維持，俱屬妥適。因認再審原告起訴意旨
為無理由，而駁回再審原告在前訴訟程序之訴。查依卷附桃園縣政府七十七年九月二
十九日（七七）府民禮字第一四七一○二號函略以：「．．．本案前經本府派員赴該
寺勘查，並經楊梅地政事務所檢送之土地資料（土地台帳等）及一三四地號土地所有
權狀上所載（權利人麟鳳宮管理人吳新蘭）則其權屬似應屬麟鳳宮所有，．．．」，
又據桃園縣政府寺廟登記證上載系爭土地於民國三十六年七月由信徒捐贈等字樣，及
系爭土地日據時代台帳列名業主麟鳳宮、管理人為吳新蘭，系爭土地總登記申報書上
亦填載所有權人為麟鳳宮（於麟鳳宮旁低一格填寫吳新蘭，應為管理人）等資料，原
判決因認系爭土地更正後權利主體為麟鳳宮，與原登記之各項證明文件相符，並無違
反原登記之同一性。茲再審原告猶執詞主張系爭土地於總登記簿上原記載所有權人吳
新蘭，於七十八年元月十七日由再審被告更正為麟鳳宮，主體明顯不同，本件更正登
記有違背同一性云云，係與原判決對於本件更正登記有無違反同一性之法律見解及事
實認定為爭執，依首開說明，要難謂為適用法規錯誤。且原判決依上開證據認定事實
，亦無卷證不符情形。又依前開證據資料，足見系爭土地應屬麟鳳宮所有，總登記時
記載為吳新蘭，乃係登記人員記載時之疏忽，乃於七十八年將之更正為麟鳳宮，依當
時土地登記規則第一百二十一條第二項、第二十七條規定，再審被告得逕行更正，無
需報經上級機關核准。原判決認依土地登記規則第一百二十二條（即更正當時之第一
百二十一條）再審被告得逕為登記，殊無所適用之法規與應適用之現行法規相違背，
或與解釋判例有所牴觸之情形。綜上，原判決並無行政訴訟法第二百七十三條第一項
第一款之再審事由，再審原告據以提起本件再審之訴，難認有理由，應予駁回。
據上論結，本件再審之訴為無理由，爰依行政訴訟法第二百七十八條第二項、第九十
八條第三項前段，判決如主文。
中　　華　　民　　國　　九十一　　　年　　　十　　　　月　　二十四　　　日
                    最 高 行 政 法 院  第 五 庭
                                審 判 長 法  官　　　徐　樹　海
                                         法  官      廖　宏　明
                                         法  官　　　鄭　淑　貞
                                         法  官　　　林　家　惠
                                         法  官　　　林　茂　權
右  正  本  證  明  與  原  本  無  異
　　　　　　　　　　　　　　　　　　　　 法院書記官　阮　桂　芬
中　　華　　民　　國　　九十一　　　年　　　十　　　　月　　二十五　　　日
